臺灣高等法院民事判決
上　訴　人　甲○○
訴訟代理人　楊擴律師
複　代理人　陳學驊律師
被　上訴人　乙○○
訴訟代理人　劉添錫律師
上列當事人間返還不當得利事件，上訴人對於中華民國95年12月
11日臺灣板橋地方法院95年度訴字第746號第一審判決提起上訴
，並為訴之追加，經本院於96年6月5日言詞辯論終結，判決如下
：
    主      文
原判決關於駁回上訴人下開第二項之訴及其假執行之聲請，並訴
訟費用之裁判，均廢棄。
上開廢棄部分，被上訴人應給付上訴人新台幣柒拾肆萬壹仟壹佰
零肆元及自民國九十五年五月三十日起至清償日止，按年息百分
之五計算之利息。
其餘上訴駁回。
第一、二 (包括追加之訴部分) 訴訟費用由被上訴人負擔百分之
八十四，餘由上訴人負擔。
    事實及理由
壹、程序方面：按於第二審為訴之變更或追加，非經他造同意，
    不得為之，但請求之基礎事實相同者，不在此限，民事訴訟
    法第446條第1項、第255條第1項第2款定有明文 。是以追加
    之訴，若與原訴請求之基礎事實同一時，並無須得他造之同
    意。又所謂請求之基礎事實同一，係指變更或追加之訴與原
    訴之原因事實，有其社會事實上之共通性及關聯性，而就原
    請求所主張之事實及證據資料，於變更或追加之訴得加以利
    用，且無害於他造當事人程序權之保障，俾符訴訟經濟者稱
    之（最高法院91年度台抗字648號判決要旨參照） 。查本件
    上訴人於原審起訴時，係依民法第179 條前段規定請求被上
    訴人給付新臺幣 (下同)87 萬8964元，及自起訴狀繕本送達
    翌日起算之法定遲延利息（原審卷第4至5頁、第94頁）；嗣
    提起第二審上訴後，主張略以：兩造於民國94年10月15日簽
    訂之「補習班轉讓契約書」 (下稱系爭契約) ，係由被上訴
    人單方所擬定及提供簽約之用，是以，因系爭契約本身未約
    定預收費用之收取權歸屬問題，簽約時由兩造口頭約定94年
    11月1日之後補習學生之補習費由上訴人收取 ，而為系爭契
    約內容之補充約定 (下稱系爭契約補充約定) 等語 (本院卷
    第30至31頁) ，並於民事上訴理由狀及民事爭點整理狀中表
    明：依系爭契約內容及補充約定、民法第179 條後段之規定
    ，請求被上訴人為同樣之給付 (本院卷第16至17頁、第35至
    37頁) ，而有訴訟標的追加之情事。本院審核上訴人所為訴
    之追加，與起訴時主張之基礎事實均為同一，合於民事訟法
    第446條第1項但書、第255條第1項第2款之規定 ，應予准許
    ，合先敘明。
貳、實體方面：
一、上訴人主張：兩造於94年10月15日簽訂系爭契約，由被上訴
    人將其經營之弘勝文理補習班讓渡予伊，並約定轉讓生效日
    為94年11月1日 。被上訴人於簽約日後至94年10月31日間仍
    向補習班之學生預收94年11月1日起至95年6月31日止之補習
    費，而上開預收之補習費乃係補習班轉讓後所生之費用，被
    上訴人已喪失法律上收取該期間費用之資格，自無權收取，
    被上訴人加以收取即屬法律上之不當得利，致伊受有減少補
    習費收入之損害，經伊委請律師於94年12月21日催告返還，
    遭被上訴人拒絕，伊乃於95年1月10日解除系爭契約 。又前
    述預收之補習費於扣除相關費用並經計算後，屬於伊所應收
    取之金額為87萬8964元等情，爰依民法第179 條前段規定，
    求為命被上訴人應給付伊87萬8964元，及自起訴狀繕本送達
    翌日起至清償日止，按年息5%計算之利息之判決 (原審判決
    駁回上訴人之請求，上訴人不服，提起上訴) ，並於本院追
    加系爭契約內容及補充約定、民法第179 條後段之規定為請
    求依據，且聲明：(一)原判決廢棄。(二)被上訴人應給付上訴人
    87萬8964元，及自起訴狀繕本送達翌日起至清償日止，按年
    息5%計算之利息。
二、被上訴人則以：兩造係約定自94年11月1 日櫃台收取之費用
    始歸上訴人所有，之前收取者仍歸伊所有，伊並無不當得利
    之情事。又兩造並未談及預收學費之事，上訴人主張兩造有
    約定預收學費應歸上訴人所有乙節，並不實在。且伊係參考
    轉讓當時的學生人數、生財設備及補習班的經營權，才以10
    0萬元將伊經營之弘勝文理補習班讓渡予上訴人 ，上訴人並
    已自承補習班硬體設備約30餘萬元，則伊自無可能以12萬10
    36元（即100萬頂讓費扣除預收之87萬8964元） 將補習班頂
    讓給上訴人，上訴人所言與常理不合，且上訴人結束該補習
    班業務後，伊亦協助退費13萬7860元予補習班學生等語，資
    為抗辯。並於本院答辯聲明：上訴及追加之訴均駁回。
三、兩造不爭執之事實：
  (一)兩造於94年10月15日簽訂系爭契約，其中第1 條約定：「甲
    方（即被上訴人） 就已經營坐落於臺北縣土城市○○路○段
    293號3樓之『弘勝文理補習班』，將補習班內所有店面營業
    設備，包括冷氣、影印機、課桌椅、白黑板、電腦、電話等
    教學設備器具全數讓渡予乙方（即上訴人）」 、第4條約定
    ：「甲、乙雙方合意讓渡總金額為100萬元整 ，乙方於94年
    10月15日支付」，兩造並約定系爭契約之生效日為94年11月
    1日。
  (二)被上訴人於94年10月15日簽約後至94年10月31日間仍向補習
    班學生預收94年11月1日起至95年6月31日止之補習費。
  (三)弘勝文理補習班於94年11月1日頂讓給上訴人後 ，即由上訴
    人提供實際之教學服務。
  (四)上訴人結束該補習班之業務後，被上訴人出面協助補習班學
    生之退費，被上訴人因而退費13萬7860元。
四、按所受利益雖原有法律上之原因，而其後原因已不存在者，
    依民法第179條後段之規定，仍屬不當得利 ，再審原告於將
    戲院改組為公司後，再審被告既已失去合夥經營戲院之權利
    ，是再審原告繼續使用再審被告之土地，即係其後已無法律
    上之原因，原確定判決認定再審原告獲有不當得利，要無適
    用法規錯誤之可言 (最高法院61年台再字第174 號判例意旨
    參照) 。查系爭契約固未約定預收補習費之歸屬，惟證人劉
    冠佑證以：「……關於補習費當時是口頭約定，約定11月1
    日以後的學費是由原告 (即上訴人)收受的，所謂11月1日之
    後是指實際上有開始補習的，縱使學費是之前收受的，但是
    仍應由原告收受，當時雙方有達成共識，這些條件都是與黃
    強 (即被上訴人之配偶) 談的，被告是簽約當天才到場的，
    談定上開條件時被告本人並不在場，因為之前都是黃強出面
    與我們洽談的，所以認為他是負責人，簽約時才知被告是負
    責人……」 (原審卷第54頁) ；證人姚忠衛亦證稱：「知道
    補習班轉讓事宜，簽約時我也在場，當時大家的約定就如證
    人劉冠佑上開所言，簽約當時有提到之前收的學費如何處理
    ，黃強表示他們不會那麼狠，不會全部拿去，黃強有表示11
    月1日以後的學費由原告收取……」 (同上卷第55頁)，互核
    相符，足見兩造對於94年11月1 日以前預收之補習費雖未明
    定於系爭契約，惟兩造間已口頭約定94年11月1日以後 ，包
    括94年11月1日以前預收而屬94年11月1日以後之補習費均應
    歸屬於上訴人所有，祇有94年10月31日以前收受，且屬94年
    10月31日以前之補習費始屬被上訴人所有。再者上訴人結束
    上開補習班之業務後，被上訴人亦將其已收受之補習費中13
    萬7860元返還予補習班學生，益見被上訴人因預收94年11月
    1日以後之補習費，在上訴人未履行其於94年11月1日之補習
    義務時，被上訴人仍應返還上開補習費予補習學生。至證人
    即被上訴人之配偶黃強雖證述：「是被告請我出面代為洽談
    ，我當時是表示櫃台每天都有現金收入，11月1 日以後的收
    入歸原告取得，但是並沒有談到預收的部分，因為原告沒有
    做這樣的請求，所以沒有談到這部分，書面契約也沒有記載
    ，是原告誤解我意思……」 (同上卷第56頁) ，惟證人黃強
    與被上訴人有配偶關係，其所為證言本易偏頗被上訴人，況
    以94年11月1日以後櫃台當天之收入，本難預期 ，自不足為
    雙方約定明確之依據，復乏證據足證與事實相符，殊不足為
    被上訴人有利之論據。
五、查兩造訂立系爭契約後，被上訴人收取補習班學生繳交94年
    11月至95年10月之補習費125萬1990元 ，扣除上訴人已收取
    94年11月1日之補習費37萬3026元為87萬8964元 (1,251,990
    -373,026=878,964) ，此部分款項原屬被上訴人基於其與補
    習班學生間之契約而收取，自屬有法律上之原因，惟因其與
    上訴人訂立系爭契約後，其收取補習費之權利已讓與上訴人
    ，自不得向補習學生收取補習費，前收取、持有之補習費之
    法律上之原因已失存在，依上開判例意旨，上訴人本於不當
    得利法則，請求被上訴人返還其所得之不當利益，洵屬有據
    ，應予准許。
六、次依不當得利之法則請求返還不當得利，以無法律之原因而
    受利益，致他人受有損害為其要件，故其得請求返還之範圍
    ，應以對方所受之利益為度，非以請求人所受損害若干為準
    (最高法院61年度台上字第1695判例意旨參照)。查上訴人已
    結束上開補習班之業務，該補習班學生要求退費，經被上訴
    人退費13萬7860元，此為上訴人所不爭執，堪屬信實。查被
    上訴人收取94年11月至95年10月之補習費為87萬8964元，已
    如前述，惟被上訴人已支出13萬7860元退費予補習學生，則
    其所受利益僅74萬1104元 (878,964-137,860=741,104)，揆
    諸上開判例意旨，上訴人請求被上訴人返還不當得利在74萬
    1104元之範圍內，為有理由，自應准許，逾此部分之請求，
    尚非有據，不應准許。
七、綜上所述，上訴人本於不當得利法則，並為訴之追加，請求
    被上訴人給付74萬1104元及自起訴狀繕本送達翌日 (即95年
    5月30日)起至清償日止按年息百分之五計算之利息，為有理
    由，應予准許，逾此部分之請求，不應准許。上開應准許部
    分，原審為上訴人敗訴之判決，並駁回其假執行之聲請，即
    有未洽，上訴意旨指摘原判決此部分不當，求予廢棄改判，
    為有理由，應由本院就此部分予以廢棄，改判如主文第一、
    二項所示。上開不應准許部分，原審為上訴人敗訴之判決，
    並駁回其假執行之聲請，核無不合，上訴意旨指摘原判決此
    部分不當，求予廢棄改判，為無理由，應予駁回。
八、本件事證已臻明確，兩造其餘攻擊防禦方法及其他未經援用
    之證據，經審酌尚無礙於本院前述之認定，無一一論究之必
    要。
九、據上論結，本件上訴及追加之訴為一部有理由，一部無理由
    ，依民事訴訟法第449條第1項、第450條、第79條 ，判決如
    主文。
中　　華　　民　　國　　96　　年　　6 　　月　　26　　日
                    民事第十三庭
                        審判長法　官  黃嘉烈
　　　　　　  　　　　　　　　法　官  李媛媛
　　　　　　　  　　　　　　　法　官  許文章
正本係照原本作成。
不得上訴。
中　　華　　民　　國　　96　　年　　6 　　月　　27　　日
  　　　　　　　　　　　　　　書記官  陳明俐
